【裁判字號】    86,上,11
【裁判日期】    900829
【裁判案由】    請求給付承攬報酬事件
【裁判全文】
福建高等法院金門分院民事判決                        八十六年度上字第十一號
    上  訴  人
    即被上訴人  乙○○  住金門.
    訴訟代理人  丁志達律師
    被 上訴 人
    即 上訴 人  協泰營造廠股  設金門縣金寧鄉盤山村仁愛新村一四一號
                份有限公司
    法定代理人  甲○○  住同右.
    訴訟代理人  陳淑鶯律師
    參  加  人  詠裕實業有限公司  設台北縣中和市○○路一二二號
    法定代理人  丙○○  住同右.
    訴訟代理人  丁○○  住同右.
右當事人間請求給付承攬報酬事件，上訴人對於中華民國八十六年七月二十一日福建
金門地方法院八十五年訴字第三十號第一審判決提起上訴，本院判決如左：
    主    文
兩造上訴均駁回。
第二審訴訟費用由兩造各自負擔。
    事    實
甲、上訴人乙○○方面：
一聲明：求為判決(一)原判決不利於上訴人乙○○部分廢棄；(二)右廢棄部分被上訴人應
  再給付上訴人新台幣貳佰玖拾柒萬伍千柒百肆拾伍元柒角及自八十五年七月十一日
  起至清償日止按年利率百分之五計算之利息；(三)第一、二審訴訟費用由被上訴人負
  擔；(四)願供擔保請准為假執行之宣告。答辯聲明：對造之上訴駁回。
二陳述：除與第一審判決記載相同者茲予引用外，補陳略稱：榮湖總價款原判決少算
  卅六萬零五百零二元，擎天總價款少算十萬九千三百五十五元，所算而扣除之榮湖
  、擎天尾款二百廿萬五千八百八十八元七角，並駁回之水美工程卅萬元，共計二百
  九十七萬五千七百四十五元七角及遲延利息上訴人得另請給付。
三證據：援用原審立證方法。
乙、上訴人協泰營造廠股份有限公司（下簡稱協泰公司）方面：
一聲明：
  上訴聲明求為判決(一)原判決廢棄；(二)右廢棄部分，被上訴人在第一審之訴及假執行
  之聲請均駁回；(三)第一、二審訴費用由被上訴人負擔；(四)如受不利判決，上訴人願
  供擔保，請准免為宣告假執行。答辯聲明求為判決(一)上訴駁回；(二)第一、二審上訴
  費用由上訴人負擔；(三)如受不利判決，被上訴人願供擔保，請准免為宣告假執行。
二陳述：除與第一審判決記載相同者，茲予引用外，補陳略稱：上訴人乙○○承作系
  爭榮湖及擎天工程後，因資金短絀，一再向協泰公司借款，俟其已溢領後，即撒手
  不管，並未依約整理工地、收尾等，協泰公司為避免延誤工期，只得自行僱工處理
  ，故乙○○提出之原證一，八十四、十一、十榮湖計價單上才會載有另應扣「八十
  萬至一百萬元」等語（請參見被上證一號），乙○○承作之部分，經業主即金門縣
  政府驗收後，有未依約施作之情事及諸多瑕疵，經上訴人協泰公司屢催，乙○○均
  未配合整修改善，致系爭二件工程除其承作之部分外，其他部分工程之進度及施作
  均受到影響，協泰公司因而迭遭業主扣款，依此，足證協泰公司確尚未與乙○○結
  算系爭工程款，乙○○自行計算協泰公司尚應支付其若干工程款，並請求保留之百
  分之十工程款，顯無理由。
三證據：援用於第一審所提出之證據。
丙、參加人陳述略稱：水美工程部分係訴外人林文義委請乙○○施作者，且工程款林
    文義已付清等語。
    理    由
一本件上訴人協泰公司原法定代理人詹有仁離職，其職務由甲○○接替，並聲明承受
  本件訴訟，核無不合。
二上訴人乙○○起訴主張協泰公司前就榮湖污水下水道工程、擎天污水下水道系統工
  程及水美污水道工程分別與上訴人乙○○約為承攬，雙方口頭議定關於水美污水道
  之工程之報酬為三十萬元，其餘二項工程則以書面約定實作實算。關於榮湖工程部
  分，雙方言明單價板模工程每平方公尺六百元、鋼筋加工組立每噸六千三百元、搭
  外架每平方公尺一百一十元，原告完成板模工程二一、一六九．七七平方公尺（嗣
  後更正為二一、○六九．三二平方公尺，其中木模為一五、六一九平方公尺，鋼模
  為五、四五○．三二平方公尺）、鋼筋加工組立四四○．七七七噸（嗣後更正為四
  三六噸）、搭外架四、七七九平方公尺，又於約定工作項目外點工澆灌預鑄水泥溝
  板蓋人孔模報酬三十五萬八千元（嗣後更正為連原訂施作之土尾工共計二四一、六
  七四元），此部分報酬總額合計一六、三六二、四四七元，被告僅支付一三、五四
  一、○○六元，尚欠二、八二一、四四一元。關於擎天工程部分，雙方言明單價板
  模工程每平方公尺五百元、鋼筋加工組立每噸六千五百元、搭外架每平方公尺一百
  一十元，原告完成板模工程一○、四五八平方公尺（嗣後更正為一○、三五七．六
  七平方公尺，其中木模為六千平方公尺，鋼模為四三五七．六七平方公尺）、鋼筋
  加工組立一四五噸（嗣後更正為一四三．七四噸）、搭外架二八八平方公尺，又點
  工澆築排水溝混凝土每工三千元，計出十七工共五萬一千元（嗣後更正為連原訂施
  作之土尾工共計一六七、三二六元），此部分報酬總額合計六、二五四、一八○元
  ，被告僅支付四、二七八、七二○元，尚欠一、九七五、四六○元。以上三項承攬
  工程未付報酬總額合計五、○九六、九○一元，經上訴人乙○○於工作完成後之八
  十五年七月一日函催被告驗收工程及給付報酬，並於同月三日到達被告，但未獲置
  理，為此訴請判命如數清償。上訴人協泰公司則以：否認曾就水美污水道工程與上
  訴人乙○○約定次承攬關係，上訴人乙○○係向訴外人林文義個人承包該項工程。
  上訴人乙○○所提出之計價單未經逐級簽認核算，僅係借用例稿表格暫充查詢用途
  而已，不能供為請款會算之憑證。乙○○向協泰公司承包榮湖、擎天下水道工程中
  模板、鋼筋組立及搭架工程，並未包括水溝模板。雙方約定每平方公尺六百元或五
  百元之模板價格，乃係普通模板而非水溝鋼模或木模（水溝模板不需使用支撐，與
  合約書第十條所載有支撐之模板顯不相同）。嗣因工程需要而追加水溝鋼模，此部
  分因不包含於原合約之內，雙方約定按市價（每平方公尺一百五十元）計算。乙○
  ○迄今所承造之工作，經核算結果，榮湖部分之工程款為一二、九九八、五○七元
  ，擎天部分為四、三三七、八五五元（其中百分之十依約均須保留至全部工程經金
  門縣政府完成總驗收後始得給付）；惟因乙○○前自花蓮來金時缺乏資金週轉，為
  應工人請領工資及資金週轉之需，實際上並未依合約所訂期日請款，而有同一日內
  請款數次、甚至工作尚未完成即頻向協泰公司央求提前借支，計其已領之金額前者
  為一三、五四一、○○六元、後者為四、二七八、七二○元，顯已超過應領之工程
  款。又系爭工作經原業主金門縣政府及內政部營建署工程品鑑委員會查核結果，發
  現乙○○負責施工部分有嚴重缺失，責令重作（擎天水溝模板四一八平方公尺因壓
  力管溝打除重作，原告竟仍重覆請款，亦有未合），乙○○竟於溢領報酬之餘對此
  置之不理，致使協泰公司迫不得已另行僱工完成。其猶訴請判命協泰公司給付報酬
  ，殊非有理。至乙○○所謂「土尾工」部分，遍查其所填載之計價單，並無請領土
  尾工程款之記載，且事實上系爭工程有關土尾工部分係由訴外人黃思金施作，亦有
  協泰公司與黃思金間之計價單足憑，乙○○既未實際施作，自不得矇混請求此部分
  報酬等語資為抗辯。
三經查：
  (一)上訴人乙○○主張其承攬上訴人協泰公司定作榮湖、擎天兩處污水下水道工程之
    模板、鋼筋組立及搭外架等部分工程，除據其提出計價單及榮湖部分之工程合約
    書為證外，協泰公司對於曾為此部分承攬約定之事實、乙○○主張業已完成鋼筋
    組立之數量及水溝模板以外之報酬單價亦無爭執。
  (二)上訴人乙○○主張榮湖、擎天二工地分別完成之模板工作數量為二一、○六九．
    三二平方公尺及一○、三五七．六七平方公尺。以上數量，並據提出經上訴人協
    泰公司所委現場工地主任核算之八十四年十一月十日榮湖、擎天工程模板、鋼筋
    計價單（原證九第一、二頁），證實其確已在現場完成超過前述數量之工作。協
    泰公司雖以乙○○所提計價單未經協泰公司人員逐級簽認為由就其證明力予以指
    摘，但核諸兩造間以往憑以計價之單據，多亦未經協泰公司人員逐一簽核（見被
    證十九、二十），難謂就其所辯乙○○並未完成上述數量模板一節已盡相當之舉
    證責任，應認上訴人乙○○此部分之主張為真實。又協泰公司抗辯擎天水溝模板
    部分工程因壓力管溝於施工後被原業主金門縣政府責令打掉四一八平方公尺重作
    部分不應請款云云，亦不能證明此項打掉重作之事實係因可歸責於乙○○之原因
    所致，所辯仍無足採。
  (三)根據兩造所不爭執之榮湖工程合約書補充說明事項欄第一項所載，板模工程每平
    方公尺六百元，擎天部分雙方口頭約定按每平方公尺五百元計價，亦為兩造所是
    認。協泰公司雖辯稱：上述約定並不包括水溝模板在內，且水溝模板係以鋼模施
    作，成本較低，不可能比照木模計價，應按每平方公尺一百五十元之市價計酬云
    云；惟依兩造於八十四年四月九日及同年五月九日就榮湖、擎天工程所為計價資
    料所示，確有木、鐵模均按單價六百元及五百元計價之記載（原證五），應認乙
    ○○就其所主張模板無分材質俱應一體計價之事業已提出足可倒置舉證責任之優
    勢證據，上訴人協泰公司雖抗辯此等計價單上所載項目僅指水溝蓋板而不及於其
    他水溝鋼模，但並未提出任何確切之證據方法以實其說，乃徒以上述價額超過市
    價、以及鋼模成本較低不可能比照木模計價等等空言相與爭執，但承攬人與定作
    人間關於報酬數額之約定，係以契約自由原則為其準繩，其決定過程恆受一切市
    場或非市場因素之左右，非僅限於所謂「市價」或施工材料品質一端（協泰公司
    亦自承在價格決定上對被告較其他承商優厚），所辯尚無足取。又上訴人協泰公
    司另引榮湖工程合約第十條第2.款「模板部分：木板、支撐、五金均由乙方負責
    」一語，指水溝模板不需支撐、應不適用合約所訂模板單價，然查該項約款標題
    明揭其為有關材料檢查之規範，顯見約定之重點僅在於劃分兩造之材料負擔，亦
    不容任意斷章取義，執以推翻依前述計價單所證模板無分材質一體計價之事實。
  (四)上訴人乙○○主張其已在榮湖、擎天二處工地分別搭建外架四、七七九平方公尺
    及二八八平方公尺，核與上訴人協泰公司所提該二工地模板鋼筋半月實際進度表
    內載之數據相符。此項書證（被證九）在涉訟前既已為上訴人協泰公司方面執有
    ，稽其內容復攸關於承攬工作完成程度之證明，倘若就其記載存有疑議，衡情協
    泰公司當無不立予爭執之理。協泰公司臨訟始以乙○○並未搭建如上數量外架為
    詞提出抗辯，並謂擎天工地模板鋼筋半月實際進度表內完成外架數據之記載位置
    有疑，就該項自己所提書證之實質證明力加以爭執，經核俱為客觀生活經驗上之
    變態事實，理應就此自負提出反證之責。其雖辯稱擎天部分之外架係由訴外人李
    朝金搭建，但自承未能陳明該李朝金之確切住所以憑質證，所提內載李朝金搭架
    工資之計價單復不能認定業已包括擎天工程之全部外架，自不足以遽行否定原告
    業已完成前開之模板鋼筋半月實際進度表所載工作，此部分辯解亦非可採。
  (五)關於榮湖、擎天兩工地之土尾工爭議部分，在榮湖工程合約書內固載有土尾工每
    平方公尺一百五十元之約定，但上訴人協泰公司否認上訴人乙○○曾實際從事此
    部分承攬工作，乙○○亦始終未提出任何有關完成此部分工作之證據。是其既不
    能證明確有完成工作之事實，即無從准其請求給付此部分之報酬。至於上訴人乙
    ○○另請求給付所謂點工報酬部分，依其所提出訴外人許清友等人書立之收據，
    僅能證明原告曾向許清友等人支付金錢之事實，尚不足以進而認定兩造間曾約定
    此等金錢支出必須轉嫁上訴人協泰公司負擔；且各該收據所載工作項目（挖土機
    吊放水溝蓋板、排水溝牆面混凝土澆築、拔釘及模板整理、吊運模板材料）性質
    上無一不屬於原訂承攬工作之細部施作成本，與上訴人乙○○起訴時所謂在合約
    範圍外另議點工澆注水溝混凝土復不相符，此部分亦難認上訴人協泰公司有何給
    付義務。
  (六)綜上所述，上訴人乙○○就榮湖、擎天兩工程可得證明完成之工作，分別為榮湖
    模板二一、○六九．三二平方公尺、鋼筋組立四三六噸、搭外架四、七七九平方
    公尺及擎天模板一○、三五七．六七平方公尺、鋼筋組立一四三．七四噸、搭外
    架二八八平方公尺。按約定報酬單價計算，合計榮湖工程之報酬總價為一五、九
    一四、○六二元，擎天工程之報酬總價為六、一四四、八二五元。惟查兩造間就
    系爭榮湖、擎天工程業已約明保留報酬總額百分之十俟金門縣政府就全部工程完
    成總驗後給付，為上訴人乙○○所自承之事實，此項約定之性質，係以第三人金
    門縣政府完成總驗與否作為兩造間給付報酬尾款之停止條件，除因債務人即協泰
    公司有民法第一百零一條第一項之情形而視為條件成就者外，尚不容於契約成立
    後任執己意否定其效力。茲金門縣政府就原承攬關係迄未辦理總驗收，為兩造所
    是認，而金門縣政府與上訴人乙○○間所締結之原承攬關係，與兩造間所訂次承
    攬關係各為獨立之契約，上訴人乙○○將第三人就原承攬關係之全部工程所為總
    驗行為與上訴人協泰公司就系爭次承攬工作所為驗收混為一談，遽指上訴人協泰
    公司就本件次承攬工作受領遲延而引用與本件爭執無關之民法第二百三十五條規
    定請求提前清償約定保留款，自屬誤解。協泰公司就乙○○完成前述榮湖、擎天
    工程所負報酬債務，於扣除百分之十約定保留款後，其給付條件已成就之金額分
    別為壹仟肆佰拾貳萬貳仟陸佰伍拾伍元捌角及伍佰伍拾萬零佰肆拾貳元伍
    角，乙○○已分別受領其中壹仟佰伍拾肆萬壹仟零陸元及肆佰貳拾柒萬捌仟柒
    佰貳拾元，未清償之餘額應為榮湖部分柒拾捌萬壹仟陸佰肆拾玖元捌角、擎天部
    分壹佰貳拾伍萬壹仟陸佰貳拾貳元伍角，合計貳佰零萬仟貳佰柒拾貳元角
    。乙○○於八十五年七月以書面定期七日催告清償，此項催告已於同月三日送達
    於協泰公司，有催告函及收件回執在卷足憑，協泰公司逾期仍未給付，乙○○請
    求自八十五年七月十日起就上述未清償之本金按法定利率加計遲延利息，亦屬有
    據。
四次查公司為具有獨立人格之法人，不同之公司間縱有投資人或經營人相同之情形，
  在法律上仍應對外各自行使權利、負擔義務。本件上訴人乙○○請求上訴人協泰公
  司清償水美污水道工程款卅萬元，協泰公司否認與乙○○間有此承攬關係，辯稱該
  項工程之承攬人為訴外人林文義，乙○○則以據知此項工程為協泰公司前任負責人
  丁○○之夫丙○○所營詠裕實業股份有限公司向水美公司承包為由，主張協泰公司
  與該公司關係密切、理應清償系爭報酬債務。然則無論此一工程究為林文義或詠裕
  實業股份有限公司承攬，依據前述說明，其契約主體均非協泰公司則一。乙○○既
  主張水美工程為詠裕實業股份有限公司所承攬，竟訴請判命協泰公司清償該項契約
  債務，依其所主張之事實在法律上難謂有理。
五原審因而以上訴人乙○○對上訴人協泰公司訴請清償承攬報酬，於前述榮湖、擎天
  兩工程中給付條件業已成就之二、○三三、二七二元三角及自八十五年七月十日起
  算之法定遲延利息範圍內判予准許，並駁回逾此部分之請求及假執行之聲請，經核
  並無違誤，兩造上訴各執陳詞指摘原判決不當，求予廢棄改判，均非有理由，應予
  駁回。
六據上論結兩造上訴均無理由，分依民事訴訟法第四百四十九條第一項、第七十八條
  ，判決如主文。
中    華    民    國      九十      年      八      月      二十九      日
                                    福建高等法院金門分院民事庭
                                        審判長法  官  郭  君  勳
                                              法  官  洪  昌  宏
                                              法  官  李  宗  榮
右正本證明與原本無異。
如不服本判決，應委任律師為訴訟代理人於收受送達後二十日內向本院提出上訴狀，
其未表明上訴理由者，並應於提出上訴後二十日內向本院補提理由狀（均須按他造當
事人之人數附繕本）。
中    華    民    國      九十      年      九      月       十二       日
                                              書記官  李  麗  鳳


司法院資訊處製作；財團法人民間司法改革基金會備份。
